【裁判字號】    98,訴,174
【裁判日期】    990326
【裁判案由】    妨害性自主罪
【裁判全文】
臺灣桃園地方法院刑事判決               98年度訴字第174號
公  訴  人  臺灣桃園地方法院檢察署檢察官 
被      告  丙○○
選任辯護人  紀亙彥律師
上列被告因妨害性自主罪案件，經檢察官提起公訴（96年度偵字
第24499號、第29077 號），本院判決如下︰
    主  文
丙○○犯如附表所示之罪，各處如附表所示之刑。應執行有期徒
刑貳年，緩刑伍年，緩刑期內付保護管束。
    事  實
一、緣代號0000甲0000 號成年女子（下稱乙 女，民國70年8 月生
    ，真實姓名及年籍資料詳卷附代號與真實姓名對照表）屬中
    度智能障礙，注意力差，注意速度慢，注意持續力不佳，整
    體認知功能不佳，抵抗危險情境有困難，因受智能及溝通能
    力之限制，對於知悉性交行為之意義有困難，面對他人性交
    要求時，不知如何抗拒。
二、丙○○與乙 女為鄰居關係，彼此相識，長期相處後，明知乙
    女之認知功能不佳，竟基於乘機性交之犯意，利用乙 女因中
    度智能障礙，致其無法理解、知悉性交之意義，性拒絕能力
    下降之心智缺陷情形，而不知抗拒之機會，竟起歹念，以招
    待喝飲料、出外遊玩、參加中秋節晚會摸彩等為藉口，分別
    於附表所示之時間、地點，以如附表所示之方式，對乙 女為
    性交行為得逞共4 次，並於每次性交後，給乙 女新臺幣（下
    同）1000元作為補償。嗣於96年9 月25日晚間7 時5 分許，
    乙 女親友彭永滉於桃園縣新屋鄉社子村住處，見丙○○騎乘
    機車搭載乙 女往祖塔方向行駛，心覺有異，即尾隨至祖塔發
    現丙○○之機車停在該處，隨即聯絡其他親友至現場，於同
    日晚間7 時30分許，丙○○與乙 女性交行為完畢後欲搭載乙
    女離開祖塔時，彭永滉上前質問為何這麼晚將乙 女帶至祖塔
    ，並要求丙○○至乙 女家中解釋清楚，乙 女親友丁○○表示
    要報警，丙○○在其親友陪同下，承認與乙 女發生性行為，
    並同意於同年9 月28日中午12時前賠償被害人並簽訂協議書
    ，惟丙○○屆時未給付賠償金額，乙 女於家人陪同下遂於同
    年9 月28日晚間至楊梅分局新屋分駐所報案，始查悉上情。
三、案經乙 女告訴及桃園縣政府警察局楊梅分局報告臺灣桃園地
    方法院檢察署檢察官偵查起訴。
    理  由
壹、證據能力部分：
    按被告以外之人於偵查中向檢察官所為之陳述，除顯有不可
    信之情況者外，得為證據，刑事訴訟法第159 條之1 第2 項
    定有明文。證人彭永滉、丁○○於檢察官偵查中經具結後所
    為之陳述，查無顯不可信之情況，被告及辯護人亦未指出並
    證明上開證人之證言有何顯不可信之情況，依刑事訴訟法第
    159 條之1 第2 項規定，前開證人於檢察官訊問時經具結後
    所為之證述，自得為證據。雖被告及辯護人於本院準備程序
    中主張證人彭永滉、丁○○於偵查中向檢察官所為之陳述無
    證據能力云云，惟按現行刑事訴訟法關於行通常審判程序之
    案件，為保障被告之反對詰問權，復對證人採交互詰問制度
    ，其未經詰問者，僅屬未經合法調查之證據，並非無證據能
    力。此項詰問權之欠缺，非不得於審判中由被告行使以資補
    正，而完足為經合法調查之證據（最高法院98年度台上字第
    2971號判決意旨參照），查本件審理時被告及其辯護人既不
    主張傳喚證人彭永滉、丁○○，顯自行放棄行使對質詰問權
    之機會，是證人彭永滉、丁○○於偵查時向檢察官所為之陳
    述，即具有證據能力，被告及辯護人主張無證據能力云云，
    顯有誤會，殊不足採。
貳、實體部分：
一、前揭事實，業據被告於本院審理時坦承不諱（見本院卷第92
    頁反面至93頁反面），核與被害人乙 女於偵查及本院審理中
    指述相符（見96年偵字第24499 號卷第2 至6 頁，本院卷第
    19頁），附表編號4 之事實，並經證人彭永滉證述當時目睹
    被告以機車搭載乙 女，並尾隨被告至祖塔，嗣後尚在乙 女指
    引下於祖塔附近草叢發現扣案之衛生紙之情節（見96年偵字
    第24499 號卷第3 、4 頁），證人丁○○證述96年9 月25日
    晚間被告承認與乙 女發生性行為，並願意賠償簽立協議書等
    情（見96年偵字第24499 號卷第13頁），並有被告與告訴人
    家屬親筆書立之協議書1 份（見96年偵字第29077 號卷第15
    頁）、壢新醫院疑似性侵害事件驗傷診斷書可佐（見96年偵
    字第29077 號卷第16、17頁）。依證人乙 女偵查中與社工人
    員模擬96年9 月25日晚間被告對其性交之動作，被告與乙 女
    性交後，以衛生紙擦拭乙 女下體之情節，證人彭永滉亦依據
    乙 女指引在祖塔附近草叢發現扣案之衛生紙，被告亦不否認
    當時確與乙 女發生性交行為，且有查扣之上開衛生紙可憑，
    又該扣案之衛生紙經送內政部警政署刑事警察局鑑驗結果確
    檢出精子細胞，此有該局96年11月27日刑醫字第0960155157
    號鑑驗書可稽（見96年偵字第29077 號卷第23頁）。又附表
    編號3 所示發生時間，因無證據證明發生在96年4 月24 日
    以後，依「有利被告」之原則，應認定發生時間在96年4 月
    24日前4 月間某日，併予敘明。
二、本件經臺灣桃園地方法院檢察署檢察官囑託行政院衛生署桃
    園療養院對乙 女有無性拒絕能力進行鑑定結果：認乙 女為中
    度智能障礙，注意力差，且注意速度慢，注意持續力不佳，
    整體認知功能不佳，對抵抗危險情境有困難，受智能及溝通
    能力之限制，對於知悉性交行為之意義有困難，面對他人性
    交要求時，不知如何抗拒，其性知識貧乏，無法正確理解性
    交的定義，認為性交不會生小孩，也不會生病，不知道小孩
    從那裡生出來等語，此有行政院衛生署桃園療養院97年4 月
    28日桃療醫字第0970002666號函附之精神鑑定報告書在卷可
    憑（見96年偵字第29077 號卷第32至34頁），前開行政院衛
    生署桃園療養院，係對精神醫學具有專業鑑定能力之機關，
    依上開專業鑑定之結果，係具有公信力之專業鑑定資料，其
    精確度於通常一般之人均不至於有所懷疑，且非有客觀上顯
    而易見之瑕疵，當不宜任意以推測之詞推翻原鑑定單位之專
    業認定。而上述鑑定結果，認乙 女屬中度智能障礙，注意力
    差，注意速度慢，注意持續力不佳，整體認知功能不佳，抵
    抗危險情境有困難，因受智能及溝通能力之限制，對於知悉
    性交行為之意義有困難，面對他人性交要求時，不知如何抗
    拒等節，在無其他客觀顯而易見之瑕疵，上開鑑定結果即堪
    採信。參以乙 女於偵查中描述被告對其性交過程，以「被告
    尿尿的地方放在伊尿尿地方」之陳述方式，乙 女顯然對男、
    女之性器官差異性、性器官名稱、性器官之生殖功能均無法
    理解或具體描述，再依於本院審理時證述：伊不知道小孩如
    何出生，亦不清楚性交會生小孩等情，足認案發當時，乙 女
    確係因中度智能障礙，致其對性交無清楚概念，性拒絕能力
    下降，而有不知抗拒之情形，殆無疑義。辯護人主張該院以
    被害人理解力不足，未完成「性迷思量表」，鑑定結果流於
    憑空猜測云云，惟乙 女經本院傳喚到庭接受交互詰問，辯護
    人於審理中亦未對乙 女之性知識、性觀念、性態度、性拒絕
    能力加以詰問，空指鑑定結果憑空猜測云云，實無可採。
（一）至乙 女曾於92年10月24日為申請身心障礙補助至上開醫院
      進行心理衡鑑，經醫師診斷為輕度智障，此有身心障礙者
      鑑定表1 份可參（見96年偵字第24499 號卷第56頁彌封之
      被害人資料袋），惟因92年10月24日醫師評估乙 女之學業
      、居家生活、自我照顧、人際關係等功能均差，不識字，
      診斷為輕度至中度之智能障礙，心理衡鑑採用舊制W乙IS甲R
      ，語文智商58，操作智商57，總智商56；97年2 月18日精
      神鑑定，評估其溝通、居家生活、自我照顧、社交技巧等
      社會適應能力仍有明顯缺損，心理衡鑑採用新制W乙IS甲III
      ，語文智商40，操作智商46，總智商43。乙 女於上開不同
      時間在相同醫院進行心理衡鑑之結果雖有差異，然因該院
      於95年後即採用新制心理衡鑑智力測驗W乙IS甲III，較舊制
      之測驗困難度為高，同一個案若施測此2 種智力測驗，通
      常新制W乙IS甲III之智力得分，會較舊制W乙IS甲R之得分為低
      ，再者智能障礙個案若缺乏持續之訓練，學習之刺激不足
      ，處於壓力情境，大腦本身之器質性病變等因素，隨年齡
      增長或老化，其智力及社會適應能力退化之情形，通常較
      一般健康人迅速且顯著，乙 女近年均賦閒在家，社交退縮
      ，未再繼續接受特殊之學校或教育訓練，或可能受到本案
      之身心影響等，均可能導致其智力退化，心理衡鑑得分退
      步，乙 女於92年測驗總智商56，實已接近中度智能障礙之
      常見得分範圍（40甲54 分），其溝通、居家生活、自我照
      顧、社交技巧等社會適應能力長期均有明顯缺損，乙 女目
      前應符合中度智能障礙之診斷，此有該院98年5 月1 日桃
      療醫字第0980002529號函在卷（見本院卷第30頁），依上
      開說明，乙 女於92年10月24日之心理衡鑑結果，因距案發
      時間久遠，且乙 女之智能狀況確因其週遭學習環境不足，
      隨年齡增長而有顯著退化之情形，故92年10月24日乙 女之
      心理衡鑑結果，並不影響本院對於乙 女案發當時因中度智
      能障礙，致其對性自主無清楚概念，性拒絕能力下降，而
      有不知抗拒情形之事實認定。
（二）辯護人另以性需求乃物種之天性，無須後天學習即可產生
      ，此由智能障礙之加害人亦可能犯下妨害性自主罪可得而
      知，並以乙 女自96年6 月25日至同年9 月25日止，以家中
      或行動電話撥打予被告達158 通，平均每日近2 通，恐係
      乙 女邀約被告外出性交易云云。惟查，乙 女於本院審理時
      證稱：伊從小到大一直有零用錢，是姑姑給的，錢都拿去
      買糖果、飲料，身上常有剩下的錢，不會跟其他家人、鄰
      居、朋友、同學要錢，因為姑姑給的錢就夠用了，伊從未
      跟被告要過錢等語（見本院卷第26頁正反面），足認乙 女
      之經濟需求低，身上零用錢足以支付生活所需，並無額外
      向被告索取金錢之必要，況乙 女於偵查中證述之過程，其
      對性器官無法具體描述，對性之意義亦無法理解，偵查中
      乙 女與社工人員模擬被告對其性交之動作，乙 女尚突然發
      生嘔吐身體不適之情節，乙 女亦表示不想讓被告碰伊（見
      96年偵字第24499 號卷第3 、5 頁），可見乙 女並無主動
      邀約或誘使被告從事性交易之可能，且被告於本院審理中
      自承：乙 女打電話給伊，有時候聊天，有時候要伊買東西
      到她家給她吃，有時找伊出去玩，伊買過早餐、麵包，是
      乙 女拿錢給伊買（見本院卷第49頁），亦未敘及乙 女有邀
      約從事性交易之情況，顯見辯護人主張係乙 女主動邀約性
      交易云云，洵屬無據。
三、再被告於偵查、本院審理時供稱：伊是乙 女鄰居，乙 女是伊
    從小看著長大，她反應確實比較慢，頭腦不好，有時講話東
    講西講，講話比較慢，外表常常看起來蓬頭垢面，可能有一
    點點智能方面問題，她國中開始才這樣等情（見96年偵字第
    24499 號卷第13、15頁，本院卷第92頁背面、93頁），依被
    告與乙 女為鄰居關係，自幼觀察乙 女長大，與乙 女長期相處
    之情節，足認被告明知乙 女有智能障礙，認知功能不佳，且
    受智能及溝通能力之限制，並利用其對性交無清楚概念，無
    性拒絕能力之心智缺陷情形，而不知抗拒之機會，對乙 女為
    性交行為甚明。且因乙 女與被告為鄰居關係，相識已久，加
    上被告曾為乙 女買早餐、陪乙 女遊玩、與乙 女聊天等友好動
    作，以前述乙 女案發當時之心智缺陷程度，使其無法準確地
    判斷被告之意圖，在被告對其乘機性交後，仍密切與被告電
    話聯絡，實乃因本身中度智能障礙之心智缺陷所致，使其對
    於社會複雜之人際關係認識不足，因而肇致性拒絕能力下降
    ，而有遭被告乘機性侵害後仍繼續撥打電話予被告或繼續與
    被告單獨外出之情形，尚難認有何不合理之處。
四、至乙 女於偵查中雖曾證述案發當時伊有反抗，有叫他不要這
    樣子等語，惟參酌前揭被害人乙 女性拒絕能力之鑑定報告，
    乙 女於本院審理時證述各節，堪認乙 女於案發當時因中度智
    能障礙之心智缺陷，而有不知抗拒之情形，已如前所述，且
    參以乙 女於偵查中證述被告與其性交時，並無打、罵或摀住
    乙 女嘴巴等施用強制手段與乙 女性交之情形，是乙 女所述有
    拒絕、抵抗乙節，尚難遽採，自不得遽認被告係以違反乙 女
    意願而對乙 女為強制性交之犯行，附此敘明。
五、綜上各節相互以觀，本案事證已臻明確，被告犯行堪以認定
    ，應依法論科。
六、核被告所為，均係犯刑法第225 條第1 項之乘機性交罪。被
    告就附表編號4 對乙 女乘機性交前撫摸乙 女胸部之猥褻行為
    ，係乘機性交前之階段行為，為該次乘機性交之行為所吸收
    ，不另論罪。被告所犯如附表所示4 次乘機性交之犯行，犯
    意各別，行為互殊，應予分論併罰。案發當時被告年近60歲
    ，與乙 女為鄰居關係，曾為乙 女買早餐、帶乙 女外出遊玩，
    長期相處下因一時失慮始犯本罪，本院斟酌被告犯案之動機
    、原因及當時環境，若均處以最低刑度3 年有期徒刑，仍嫌
    過重，犯罪情狀在客觀上足以引起一般人同情，實屬情輕法
    重，顯有情堪憫恕之處，故均援引刑法第59條規定減輕其刑
    。爰審酌被告並無前科，有臺灣高等法院被告前案紀錄表在
    卷為憑，其為逞一時之慾，乘機對被害人為性交行為，並參
    酌其犯罪之動機、目的、手段、生活狀況、所生危害程度、
    犯罪後尚知坦承犯行之態度，事後並與乙 女達成和解，賠償
    所受之損害，此有本院98年12月10日調解筆錄、國內匯款申
    請書1 份可按（見本院卷第86頁），及被告國小畢業之智識
    程度等一切情狀，分別量處如主文所示之刑。再被告於如附
    表編號1 、2 、3 所示犯行之犯罪時間係在96年4 月24日以
    前，所受宣告刑未逾有期徒刑1 年6 月，爰依中華民國九十
    六年罪犯減刑條例第2 條第1 項第3 款、第11條之規定，各
    減其宣告刑2 分之1 ，並與附表編號4 所示之罪，定其應執
    行之刑。末查被告前未曾受有期徒刑以上刑之宣告，有上開
    前案紀錄表可參，被告事後悔意甚殷，且已與乙 女達成和解
    ，本院斟酌各情，認被告經此罪刑之宣告，爾後當知所警惕
    ，諒無再犯之虞，是本院認被告所受本件刑之宣告，以暫不
    執行為宜，爰依刑法第74條第1 項第1 款之規定，宣告緩刑
    5 年，並依刑法第93條第1 項第1 款之規定，諭知於緩刑期
    間付保護管束，以啟自新。
據上論斷，應依刑事訴訟法第299 條第1 項前段，刑法第225 條
第1 項、第59條、第51條第5 款、第74條第1 項第1 款、第93條
第1 項第1 款，中華民國九十六年罪犯減刑條例第2 條第1 項第
3 款、第7 條、第11條，判決如主文。
本案經檢察官施昱廷到庭執行職務。
中    華    民    國    99    年    3     月    26    日
                  刑事第一庭  審判長法  官  曾家貽

                                    法  官  俞力華

                                    法  官  張瓊華
以上正本證明與原本無異。
如不服本判決應於收受判決後10日內向本院提出上訴書狀，並應
敘述具體理由。其未敘述上訴理由者，應於上訴期間屆滿後20日
內向本院補提理由書( 均須按他造當事人之人數附繕本) 「切勿
逕送上級法院」。 
                                    書記官  李宜娟
中    華    民    國    99    年    3     月    29    日
附表：
┌──┬───────┬────────┬────────────┬────────┐
│編號│時間          │地點            │犯罪手法                │宣告罪名及處刑  │
├──┼───────┼────────┼────────────┼────────┤
│ １ │95年8 、9 月間│桃園縣新屋鄉永安│丙○○以其陰莖插入乙 女之│丙○○犯乘機性交│
│    │某日          │漁港旁樹林內    │陰道內。                │罪，處有期徒刑壹│
│    │              │                │                        │年陸月，減為有期│
│    │              │                │                        │徒刑玖月。      │
├──┼───────┼────────┼────────────┼────────┤
│ ２ │96年2 月間某日│桃園縣新屋鄉社子│丙○○以其陰莖插入乙 女之│丙○○犯乘機性交│
│    │晚間          │村乙女住家旁路邊 │陰道內。                │罪，處有期徒刑壹│
│    │              │                │                        │年陸月，減為有期│
│    │              │                │                        │徒刑玖月。      │
├──┼───────┼────────┼────────────┼────────┤
│ ３ │96年4 月24日前│桃園縣新屋鄉社子│丙○○以其陰莖插入乙 女之│丙○○犯乘機性交│
│    │4 月間某日晚間│村乙女住家圍牆旁 │陰道內。                │罪，處有期徒刑壹│
│    │              │                │                        │年陸月，減為有期│
│    │              │                │                        │徒刑玖月。      │
├──┼───────┼────────┼────────────┼────────┤
│ ４ │96年9 月25日中│桃園縣新屋鄉社子│丙○○以手撫摸乙 女胸部，│丙○○犯乘機性交│
│    │秋節晚間7 時5 │村乙 女住家附近祖│並以其陰莖插入乙 女之陰道│罪，處有期徒刑壹│
│    │分許          │塔左邊地板上    │內。                    │年陸月。        │
└──┴───────┴────────┴────────────┴────────┘
附錄本案論罪科刑法條：
中華民國刑法第225 條第1 項（乘機性交罪）
對於男女利用其精神、身體障礙、心智缺陷或其他相類之情形，
不能或不知抗拒而為性交者，處3 年以上10年以下有期徒刑。

司法院資訊處製作；財團法人民間司法改革基金會備份。
